臺灣士林地方法院民事判決　　　　　　　　96年度訴字第80號
原　　　告　甲○○
　　　　　　乙○○
共　　　同
訴訟代理人　楊揚律師
複　代理人　李淑寶律師
被　　　告　丙○○
訴訟代理人　林明正律師
複　代理人　許中銘律師
上列當事人間請求辦理公司變更登記事件，本院於民國96年8 月
14日言詞辯論終結，判決如下：
    主      文
被告應向臺北市政府建設局變更登記寰宇國際整合行銷廣告股份
有限公司之法定代理人為丙○○。
訴訟費用新臺幣仟元由被告負擔。
    事實及理由
一、原告起訴主張：原告（即甲○○與乙○○，下合稱原告）與
    被告（丙○○，原名張嘉靖）於民國88年間合資經營寰宇國
    際整合行銷廣告股份有限公司（下稱寰宇公司），以原告甲○○（下稱甲○○）為寰宇公司名義上負責人，惟實際經營
    者為原告乙○○（下稱乙○○），被告則擔任行銷企劃部總
    監。嗣寰宇公司於93年7 、8 月間經營不善，財務陷於週轉
    不靈，原告原擬清理債務，結束公司營運。惟被告評估後認
    其有能力繼續經營寰宇公司，遂於93年8 月22日與原告簽定
    協議書（下稱系爭協議書），約定由原告拋棄寰宇公司所有
    股權，並由被告接手經營寰宇公司，且應將寰宇公司負責人
    名義變更為被告。詎原告依系爭協議書約定退出寰宇公司營
    運，並由被告接手經營後，竟因被告改名且不配合提出戶籍
    謄本，以致無法向臺北市政府建設局完成負責人變更登記。
    原告雖催告要求被告配合辦理負責人變更登記，然被告皆拒
    不配合辦理，原告爰依系爭協議書之約定，起訴聲明請求判
    決如主文所示等語。
二、被告則以：系爭協議書第9 條約定必須完成公證程序，協議
    書始生效力，而系爭協議書既未完成公證程序，契約尚未生
    效，被告自不受其拘束。又被告並非寰宇公司股東會合法選
    任之董事，依公司法規定自不得受任為董事長。乙○○未告
    知溢開發票（虛偽交易）金額甚高，被告將負擔高額稅款之
    情，且乙○○未依協議書履行，被告亦因此不承認協議書等
    語，資為抗辯。並聲明請求判決：駁回原告之訴。
三、兩造不爭執之事實：
  (一)寰宇公司登記之公司負責人原為甲○○。被告原名張嘉靖，
    擔任寰宇公司行銷企劃部總監，此有寰宇公司變更登記表及
    被告名片影本在卷可稽。（本院卷第9 頁至第12頁，第14頁
    參照）
  (二)原告及被告皆為寰宇公司股東，此有寰宇公司股東名簿附卷
    可考。（本院卷第13頁參照）
  (三)系爭協議書為被告擬定，經兩造同意後於93年8 月22日簽定
    ，其協議內容如下，此有兩造系爭協議書存卷可考：（本院
    卷第15頁、16頁、第109 頁參照）：
  1.第1 條約定：甲方（即乙○○）放棄寰宇公司實際經營權，
    及全數投入資金之股權、公司名義採購之車輛、硬體生財器
    具，及公司應未收帳款處分權益（約新臺幣（下同）350 萬
    元），並按以下第2 條約款所列條件各自承擔公司虧損負債
    ，由丙方（即被告）繼續經營。
  2.第2 條約定：
    (1)甲方承擔下列債務分配，計3,031,199 元整，並言明事後
      與寰宇公司無關：
      王列忠（甲方胞兄）：2,331,199元。
      王許麗美（甲方母親）：50萬元（由寰宇公司先行清償
        30%，計15萬元，甲方應於日後償還）。
      李義智先生（甲方友人）：244,000元。
    (2)扣除前列甲方承擔款項，其餘債務（約900 萬元）由丙方
      概括承受，並言明事後與甲、乙（即甲○○）雙方無關。
  3.第3 條約定：甲、乙雙方同意公司負責人名義，更換為丙方
    或丙方之委託人，並委由達豐會計師事務所辦理後生效。
  4.第4 條約定：甲方目前代步車輛係以寰宇公司名義，與協和
    國際（PEUGEOT 代理商）以廣告專案交換方式採購，其中半
    數現金為甲方出資，經甲方同意於第一次債權人說明會議（
    93年8 月24日）後乙週變賣，扣除民間貸款25萬元，所得現
    金二分之一，應交由丙方處理後續債務清償及公司營運之用
    ，其餘二分之一由甲方全權處理，丙方不得干涉。
  5.第9 條約定：本協議書正本一式三份，由甲、乙、丙三方各
    執一份，並委請楊揚律師事務所辦理公證事宜後生效。
  (五)系爭協議書簽署後，寰宇公司於95年11月15日召開董事會，
    乙○○、甲○○及被告均出席並於簽到簿上簽名。被告並簽
    署董事長願任同意書，甲○○則簽署董事願任同意書。此有
    董事會簽到簿、願任同意書在卷足憑（本院卷第29頁至第31
    頁）
  (六)兩造於93年8 月22日簽署系爭協議書後，被告曾陸續自寰宇
    公司帳戶提領款項，為寰宇公司清償債務，並於94年2 月2
    日發函寰宇公司之債權人，函件中略稱：「寰宇在債權人說
    明會之前，嘉靖（即被告）事先已與總經理乙○○及負責人
    甲○○簽定協議，大部分的寰宇債權由嘉靖承擔，但所有的
    應未收帳款及公司車輛變賣金額均由嘉靖取得，處分於債權
    所用」、「寰宇在債信危機發生後，所有應未收帳款已收回
    218 萬餘，但目前嘉靖已償還278 （萬）餘，證明嘉靖仍在
    傾力還款中，但對象過於眾多，後續希望各位提供意見，讓
    給付債權的過程與數目形成一個公允、公正的模式」等語。
    此有被告致債權人函、宜蘭縣政府函、帳戶交易明細表及取
    款傳票、匯款申請書、匯出匯款回條、存款取款憑條（本院
    卷第90頁至第92頁、第93頁、第94頁至第96頁、第97-2頁、
    第105 頁、第108 頁）
四、兩造於本院整理並簡化之爭點為（本院卷第110 頁至第111
    頁）：
  (一)被告是否為寰宇公司股東合法選任之董事？有無擔任寰宇公
    司董事長之資格？
  (二)系爭協議書第9 條所約定之生效要件何指？系爭協議書是否
    因未辦理公證而未生效？
  (三)兩造是否已依系爭協議書約定之內容實際履行？
  (四)乙○○是否違反系爭協議書之約定，未將應收帳款及變賣車
    輛之款項交付被告？
  (五)乙○○是否因溢開統一發票（虛報交易），致寰宇公司負擔
    額外之稅款？被告何時知道溢開發票之事實？有無於法定期
    間內撤銷協議書？是否符合法定撤銷事由？
  (六)協議書內未提到稅務部分如何分攤，是否會對協議書第3 條
    之履行有影響？如原告未依協議書之其餘條款履行，是否即
    不得依協議書第3 條請求變更負責人？
五、本院得心證之理由：
  (一)被告為寰宇公司股東合法選任之董事，且已經寰宇公司董事
    全體合法選任為寰宇公司董事長：
    依兩造不爭執事實(二)、(五)所示之寰宇公司之變更登記表、董
    事會簽到簿所載，堪認被告確為寰宇公司董事。被告雖抗辯
    其非由股東會經公司法法定程序合法選任之董事云云，惟其
    所辯顯與被告不爭執之上開公司變更登記表、董事會簽到簿
    之記載相違，被告復未舉證證明其確非經股東會合法選任之
    董事或上開證物有何與事實相悖情事，其抗辯自無足取，應
    認被告確為寰宇公司董事。又依公司法第208 條第1 項前段
    規定，股份有限公司未設常務董事者，應由三分之二以上董
    事出席，及出席董事過半數同意，互選一人為董事長，而被
    告及甲○○、乙○○三名董事，既於93年8 月22日簽訂系爭
    協議書，約定由被告擔任董事長（參見兩造不爭執事實(四)之
    3.）被告亦簽署兩造不爭執事實(五)所示之董事長願任同意書
    ，堪信寰宇公司之全體董事即被告、甲○○、乙○○三人，
    業已同意選任被告為董事長，故被告依法自得被選任為寰宇
    公司董事長。
  (二)系爭協議書應已生效：
    按解釋意思表示，應探求當事人之真意，不得拘泥於所用之
    辭句，民法第98條定有明文。又契約應以當事人立約當時之
    真意為準，而真意何在，又應以過去事實及其他一切證據資
    料為斷定之標準，不能拘泥文字致失真意，亦經最高法院19
    年上字第453 號著有判例可資參照。經查，依兩造不爭執事
    實(六)，堪以認定被告於兩造簽署系爭協議書後，即已依協議
    書履行並實際經營寰宇公司，如被告主觀上認知系爭協議書
    因尚未公證而不生效力，豈可能逕予收取寰宇公司之應收帳
    款、提領寰宇公司之存款、清償寰宇公司之債務，而實際上
    擔任寰宇公司之負責人？被告所辯系爭協議尚未生效云云，
    非可採信。況系爭協議書為被告所擬，被告並非法律專業人
    士，其所擬第9 條關於「委請楊揚律師事務所辦理公證事宜
    後生效」之約定，應係混淆「見證」與「公證」之涵義所致
    ，其真意厥為：「委請楊揚律師事務所見證後生效」，而非
    「簽署協議書之當事人與受任人楊揚律師至法院或民間公證
    人事務所公證後生效」。此由系爭協議書除經兩造簽署外，
    另載明「見證人：楊揚律師」並由楊揚律師簽名，且兩造均
    未互相要求他造至法院或民間公證人處辦理公證事宜，被告
    即已實際接掌寰宇公司等情，堪可佐證。從而，被告抗辯系
    爭契約必須經公證始生效力，否則被告不受拘束云云，並不
    足採。
  (三)兩造已依系爭協議書約定之內容實際履行：
    徵諸兩造不爭執事實(六)所示，已足認定兩造業依協議內容開
    始履行，並由被告實際經營寰宇公司，當無疑義。
  (四)被告未舉證證明乙○○有何不依系爭協議書履行之情：
    按當事人主張有利於己之事實者，就其事實有舉證之責任，
    民事訴訟法第277 條前段定有明文。被告抗辯乙○○違反系
    爭協議書之約定，未將應收帳款及變賣車輛之款項交付被告
    云云，自應依上開法條規定，就此有利於被告之事實，舉證
    以實其說。惟被告並無法舉證證明乙○○有何不依系爭協議
    書履行之情，其所辯委無足取。
  (五)寰宇公司之稅款債務若干，應不影響被告應負變更負責人登
    記之義務：
    1.被告抗辯：乙○○溢開統一發票而虛報交易，致公司負擔
      額外之稅款，而超出被告預期應負擔債務之範圍，原告顯
      係以消極詐欺之方式與被告簽定系爭協議書，被告因而主
      張撤銷系爭協議書云云。經查：被告就乙○○溢開統一發
      票、虛報交易致增加額外稅款債務之行為，並未舉證以實
      其說，其該部分主張已難採信；況被告自承其在簽約（系
      爭協議書）前就已知道有溢開發票之情形，及其妻陳寶玉
      實際上擔任寰宇公司會計之情（本院卷第110 頁、第111
      頁），則依被告所陳，縱寰宇公司原有溢開發票之情，被
      告於簽署系爭協議書時，對寰宇公司之財務狀況、應負稅
      務均應知之甚詳，不致發生誤估寰宇公司應負稅額之情形
      ，從而被告辯稱其簽署系爭協議書係因原告之消極詐欺所
      致，即非可信，被告當無從撤銷或不承認系爭協議書；又
      被告既自承於93年8 月22日簽署系爭協議書時即知悉溢開
      發票情事，復未舉證證明業於民法第93條所規定之1 年除
      斥期間內撤銷系爭協議書之意思表示，則系協議書自仍拘
      束兩造。
    2.被告於簽署系爭協議書時，對寰宇公司之財務、稅務狀況
      應有所悉，既如上述，而依兩造協議書第2 條約定，除該
      條第1 款明示之債務，即寰宇公司對王列忠、王許麗美、
      李義智之債務外，均由被告概括承受，而與原告無關，則
      依系爭協議書之約定，寰宇公司之稅款債務既非系爭協議
      書第2 條第1 款所示應由乙○○負責清償之債務，即應由
      被告以寰宇公司負責人之身分清償之，被告尚不得以稅款
      債務之清償分配方式未載明於系爭協議書為由，主張「不
      承認」系爭協議書。況稅款債務是否由兩造另行協議分配
      方式，與被告應依約履行變更登記負責人之義務，並非立
      於互為對待給付關係，被告亦無同時履行抗辯可言。由是
      ，被告以系爭協議書第2 條未約定稅款債務之分配為由，
      拒絕履行系爭協議書第3 條變更登記負責人之義務，亦非
      有據。
六、按股份有限公司公司辦理公司董事長、董事等負責人變更登
    記，應依公司法第387 條及公司及認許辦法第16條規定辦理
    ，其申請應以申請時代表公司之負責人為之。申請人之姓名
    變更，應檢送身分證明文件（身分證、戶口名簿、戶籍謄本
    均屬之），如未檢送證明文件，主管機關得令其改正，非俟
    改正後，不予登記（公司法第388 條）。被告既依系爭協議
    書之約定，實際上擔任寰宇公司之負責人，則原告依協議書
    之約定，請求被告依公司法相關規定，辦理寰宇公司負責人
    變更登記如主文所示，為有理由，應予准許。
七、本案事證已臻明確，兩造其餘主張陳述及所提之證據，均毋
    庸再予審酌，附此敘明。
八、本院依職權定本件之訴訟費用額為3千元，應由被告負擔。
九、據上論結：原告之訴為有理由，依民事訴訟法第78條、第87
    條第1 項，判決如主文。
中　　華　　民　　國　　96　　年　　8 　　月　　31　　日
                  民事第二庭  法　官　王怡雯
以上正本證明與原本無異。
如對本判決上訴，須於判決送達後20日內向本院提出上訴狀。
中　　華　　民　　國　　96　　年　　9 　　月　　4 　　日
                  　　　　　　書記官　鄒文南
